臺灣花蓮地方法院民事判決　　　　　　　　 96年度訴字第4號
原　　　告　甲○○
訴訟代理人　李文平律師
被　　　告　丁○○
被　　　告　丙○○
被　　　告　戊○○
兼上列二人共同
訴訟代理人　乙○○　　住花蓮市.
上列當事人間返還保證金事件，本院於九十六年十一月八日言詞
辯論終結，判決如下：
    主  文
被告丁○○應給付原告新台幣壹佰萬元，及自民國80年10月9日
起至清償日止，按年息5％計算之利息。
原告其餘之訴駁回。
訴訟費用由被告丁○○負擔。
本判決第一項於原告以新台幣參拾肆萬元供擔保後，得假執行。
原告其餘假執行之聲請駁回。
    事  實  及  理  由
一、原告主張：
（一）原告前與被告等人於80年10月8日簽訂提供土地合建房屋
      契約書（下稱系爭契約），約定由被告等人提供花蓮市○○段711、712、712-1、713、714、714-2地號土地與原告
      ，原告則負責出資合建7層樓房含地下一層。簽約當時，
      原告並交付新台幣（下同）100萬元以為履約保證，詎被
      告等人屢經原告催告，仍不將上述土地交付原告，顯已違
      約。且查上述土地並非被告所有，被告是否有履約能力亦
      屬可疑，原告為讓事情圓滿解決，仍發函請被告等人於文
      到後7日內依約履行，逾期不理，依法視為同意原告解除
      系爭契約。該函於95年7月間送達後，被告雖表示願意履
      約，然至今仍未為處理，顯已無法亦不願履行，爰依法解
      除契約，並以96年1月12日所具之民事陳報狀在為解除契
      約之意思表示通知。爰依民法第259條之規定，請求被告
      返還所受領之100萬元，及自受領後次日即80年10月9日起
      至清償日止，按年息5％計算之利息。
（二）依兩造之契約約定，須待被告提供土地，將地上物拆除，
      開工整地同時，原告始付餘款300萬元，被告丁○○辯稱
      是原告未依約出資向花蓮縣政府辦理購買土地等語，實非
      可採。又系爭契約書雖然是原告與被告丁○○簽訂，但是
      其餘三位被告都知情，且原告曾於簽約付款後找尋被告，
      之後與訴外人陳福松一起找到被告乙○○並出具契約書告
      知此事，請其盡快處理，當時乙○○亦未表示反對，顯見
      被告丁○○對另外3位被告就系爭契約之簽訂有代理權，
      或至少有表見代理之適用。
（三）並聲明：(1)被告應給付原告100萬元，及自80年10月9日起
      至清償日止，按年息5％計算之利息。(2)原告願供擔保，
      請准宣告假執行。
二、被告則分別答辯如下：
（一）被告丁○○對於上述與原告簽訂系爭契約書並收受100萬
      元之事實均不爭執，並當庭陳明願意返還已收到的100萬
      元給原告（詳本院卷第53頁）等語。然辯稱：(1)系爭土地
      合建房屋契約書是他個人與原告簽訂，系爭土地原本是花
      蓮縣政府或國有土地，他們當時還沒有系爭土地的所有權
      ，是承租土地有使用權，縣政府一直催他們趕快購買，但
      是簽約之後因負責出資的原告並沒有出資辦理，所以沒有
      辦法履行該契約。(2)契約書上原子筆所寫的丁○○、丙○○、乙○○等字樣是他跟原告簽好契約書並收受原告交付
      的100萬元之後，他拿辦理土地登記的資料給原告，原告
      看到資料上還有其他3位被告的名字，就要求在契約書上4
      個人的名字都要寫上，並由代書將另3位被告之姓名加在
      契約書上。(3)他與其他3位被告為親兄弟，一直以來其他3
      名被告的身分證件及印章都放在家中，所以他直接將其他
      3位被告的身分證件及印章交給原告辦理。他將東西交給
      原告後有告知其他3位被告要辦理買賣土地之事，但沒告
      訴他們已和原告簽約並收受保證金之事等語。
（二）被告乙○○、丙○○及戊○○則辯稱：當年被告母親還在
      世，家中事務都是母親掌權，只知道當時有縣政府的購地
      通知，對於丁○○將土地賣給原告並和原告簽訂契約書一
      事完全不知情，也沒有收到律師函，被告乙○○是直到收
      到法院傳票跑去問丁○○才知悉此事，並於開庭前幾日丁○○才拿出契約書給他們看。該契約書內所指土地，其中
      712、711地號土地是乙○○分別在83、84年向縣政府購買
      ，713、714地號土地是乙○○在86年向國有財產局承租，
      至今尚未購買，其他土地的權利歸屬狀況被告就都不瞭解
      等語。被告乙○○並辯稱：系爭契約書上立契約書人僅被
      告丁○○與原告簽名而已，他既未在該契約書上簽名，及
      義務。且依原告所提出交付100萬元保證金之支票影本，
      受款人載明為丁○○，原告亦自承將該張支票交付給丁○○，又原告所提出原證三之律師函也顯示，原告並未將他
      列入請求之對象，顯見原告明知他並非系爭契約之當事人
      非契約當事人，不應受契約內容拘束，不負履行該契約之
      ，該契約與他並無關係，他對此事毫不知情等語。
（三）並均聲明：原告之訴駁回。
三、兩造協議爭點整理如下：
（一）兩造不爭執之事實：
   1、被告丁○○與原告於80年10月9日曾簽訂提供土地合建房
      屋契約書，契約書第一行就甲方部分除丁○○外，復增列
      丙○○、戊○○、乙○○之名並蓋印，被告丁○○並已收
      受原告支付之100萬元定金。
   2、上述契約書中約定由應由被告提供之私有花蓮市○○段
      712 地號土地，國有之712-1 、713 、714 、714-2、
      711 地號土地，原均非被告所有。其中711 、712 地號土
      地分別於83、84年間以買賣為原因登記為被告乙○○，
      713、714地號土地則由乙○○於86年承租至今。
   3、原告已於95年7月6日發函並以起訴狀及96.01.12日民事陳
      報狀為解除契約之意思表示。
（二）兩造協議爭點限縮如下：
   1、系爭契約未能履行係因可歸責於原告或被告之事由？
   2、如認為係可歸責於被告之事由，被告四人是否均需負解除
      契約後之回復原狀之責。
四、本院之判斷
（一）系爭契約未能履行係因可歸責於原告或被告之事由？
      原告主張簽訂系爭契約當時，業已依約交付100萬元以為
      履約保證，惟被告至今仍未將系爭土地交付原告等語，業
      據提出契約書一份為證，且為被告丁○○所不爭執，然被
      告丁○○以因負責出資之原告並沒有出資辦理後買系爭土
      地，所以被告才沒有辦法履約等語置辯。查依系爭契約第
      三條第1項所載：「簽訂日同時乙方（即原告）交付甲方
      （即被告）100萬元整（在此確認，另立收據），餘款300
      萬元整於甲方提供地上物拆除開工整地同時乙次付清。」
      等語（詳本院卷第6頁），足徵於原告交付100萬元後，被
      告需先將地上物拆除提供原告後，原告始需給付餘款，是
      被告丁○○上述辯解，顯不可採，本件被告未能履行系爭
      契約並不可歸責於原告，是原告主張給付不能而依民法第
      256條規定，解除契約，並依民法第259條第2款之規定，
      請求被告返還上開交付之100萬元保證金及自受領時起之
      利息，為有理由，應予准許。
（二）被告4人是否均需負解除契約後之回復原狀之責？
   1、原告主張簽訂系爭契約時被告丁○○為其餘三位被告之代
      理人等語，惟為被告各以上詞所否認，按代理人於代理權
      限內，以本人名義所為之意思表示，直接對本人發生效力
      ，民法第103條第1項定有明文，而依系爭契約書之形式觀
      之，立契約書人僅有被告丁○○一人之簽名，且並未表明
      有代理其他3名被告之意旨，原告復未能舉證證明被告丁○○有何代理之權限，又被告4人為親兄弟關係，渠等均
      辯稱當時他們的身分證件及印章都放在家中等語，是被告
      丁○○自陳他是在家中自行拿取其他3位被告之印章交給
      原告等語，實堪採信，自不得僅以系爭契約書上載有被告
      乙○○、丙○○、戊○○之姓名並蓋有渠等之印章印文，
      即認被告乙○○、丙○○、戊○○有授權被告丁○○與原
      告簽訂系爭契約之情，故原告主張被告丁○○有權代理被
      告等語，並不足採。
   2、至原告主張縱認被告丁○○並無代理權，但原告與訴外人
      陳福松找到被告乙○○並出具契約書時，被告乙○○並未
      表示反對，具有表見代理之外觀等語，亦經被告乙○○所
      否認，按由自己之行為表示以代理權授與他人，或知他人
      表示為其代理人而不為反對之表示者，對於第三人應負授
      權人之責任。但第三人明知其無代理權或可得而知者，不
      在此限，民法第169條定有明文。足見表見代理之規定，
      旨在保護善意無過失之第三人，倘第三人明知表見代理人
      為無代理權或可得而知，而仍與之為法律行為者，既係出
      於惡意或有過失，並非源於信賴保護原則之正當信賴，於
      此情形縱有表見代理之外觀存在，亦無保護之必要，本人
      仍得免負授權人之責任。最高法院95年度台上字第1833號
      、93年度第1954號判決意旨可供參照。
   3、經查，被告丁○○於96年8月8日言詞辯論期日陳稱：他有
      告知3位被告要辦理買賣土地之事，但沒說他已和原告簽
      約並收受保證金之事等語（詳本院卷第42頁），於96年9
      月11日言詞辯論期日復稱：契約書上原子筆所寫的被告丁○○、被告丙○○、被告乙○○等字樣，是他跟原告簽好
      契約書原告也交付100萬元之後，他拿辦理土地登記的資
      料給原告，原告看到資料上有他們4兄弟的名字，就要求
      代書在契約書上4個人的名字都要寫上等語；原告於同日
      則自認：系爭契約書雖然是我跟丁○○簽訂，但是其餘三
      位被告都知情等語（詳本院卷第51頁），綜上陳述以觀，
      足徵原告與被告丁○○簽訂系爭契約當時，即明知被告丁○○並未經被告丙○○、戊○○、乙○○授與代理權，依
      上述法律規定及說明，原告並無信賴保護原則之適用，其
      不受表見代理之保護自明。再徵之原告於簽訂契約後所交
      付之100萬元保證金，係以受款人載明為丁○○之支票支
      付丁○○，有支票影本一紙在卷可按（詳本院卷第7頁）
      ，足徵原告簽訂系爭契約之相對人，僅被告丁○○一人而
      已，是原告主張被告乙○○、丙○○、戊○○應負表見代
      理之授權人責任等語，並無理由。
五、綜上所述，原告主張依民法第256條規定，解除契約，並依
    民法第259條第2款之規定，請求被告丁○○返還上開交付之
    100萬元保證金及自受領時即80年10月9日起之利息，為有理
    由，應予准許。至請求其於被告亦同負給付之責，則無所據
    ，應予駁回。
六、原告陳明願供擔保請准宣告假執行，就原告勝訴部分經核並
    無不合，爰酌定相當擔保金額准許之，至於原告敗訴部分其
    假執行之聲請已無依據，應併予駁回。
七、本件事證已臻明確，兩造其餘主張、陳述及所提證據，暨原
    告請求傳訊證人陳福松以證明被告乙○○事後之情並未為反
    對之意思表示等情，經審酌與本院前揭判斷不生影響，毋庸
    再予審酌及為證人之傳訊，併此敘明。
八、訴訟費用負擔之依據：民事訴訟法第79條但書。
中　　華　　民　　國　　96　　年　　11　　月　　28　　日
                     臺灣花蓮地方法院民事庭
                         法    　官　陳雅敏
上列正本係照原本作成。
如不服本判決，應於送達後20日內，向本院提出上訴狀並表明上
訴理由，如於本判決宣示後送達前提起上訴者，應於判決送達20
日內補提上訴理由書(須附繕本)。
中　　華　　民　　國　　96　　年　　11　　月　　28　　日
                    　　法院書記官　邱鴻志
